臺灣宜蘭地方法院刑事判決　　　　　　　　　　　　　　九十年度訴字第三一六號
　　公　訴　人　臺灣宜蘭地方法院檢察署檢察官
　　被　　　告　丁○○
　　選任辯護人　林國漳
右列被告因偽造文書案件，經檢察官提起公訴（八十九年度偵字第三三二四號），本
院判決如左：
    主  文
丁○○無罪。
    理  由
一、公訴意旨略以：被告丁○○於民國八十六年四月間，邀集被害人丙○○投資購買
    宜蘭市○○○○段一００地號（下稱系爭土地）之土地全部擬予興建房舍。在經
    被害人丙○○同意後，由其與案外人甲○○、被害人丙○○等人共同簽署買賣契
    約書，由被害人丙○○先行購買案外人甲○○等人所有系爭土地之持分。嗣被害
    人丙○○因慮及系爭土地持分所有人過於複雜而欲退出，並旋於同年七月間填具
    切結書，明示將其先前所欲購入系爭土地中案外人甲○○之持分，指定轉讓於案
    外人戊○○。詎被告丁○○因已依被害人丙○○之名義發函其他共有人表示擬予
    購買系爭土地，為使系爭土地之全部持分得以儘速取得，竟於同年九月二十七日
    ，在未經丙○○授權之情形下，自行冒用被害人丙○○代理人之身分，與告訴人
    乙○○○簽訂買賣契約，購買系爭土地持分三十六分之四之土地一筆，並在一式
    二份之買賣契約書上書寫丙○○之名義契約書，其中一份買賣契約書則持交告訴
    人乙○○○之代理人張瑞昌，致生損害於被害人丙○○。嗣該筆土地買賣契約所
    應支付之價款，被告丁○○支付至第三期後即拒不付款，告訴人乙○○○依法函
    向被害人丙○○催討時，因被害人丙○○回函聲稱並未出面否認有何購買土地情
    事，告訴人乙○○○始悉上情。因認被告涉犯刑法二百十六條、同法第二百十條
    之行使偽造私文書罪嫌。
二、公訴意旨認被告涉犯行使偽造私文書罪嫌，無非係以：(一)被害人丙○○針對早於
    八十六年四月間即已明確表示退出該筆系爭土地買賣事宜等語，經核證人甲○○
    及李坤南之證言相符一致；(二)被害人丙○○於八十六年七月間簽立之切結書，觀
    其內容要無法認定確有授與代理權之意涵。且互核該份切結書及八十六年四月十
    八日被害人丙○○簽立之買賣契約書，兩者就系爭土地購入持分之記載並不相同
    ，更依買賣契約書第四條規定賣方可指定登記名義人等語，即徵被害人丙○○簽
    寫切結書之目的，確係表明退出之意，並將其先前取得之持分轉讓予戊○○甚明
    ；(三)證人即告訴人之子張瑞昌於偵查中證稱：前後協商時，多次所見之丙○○均
    非當時在庭之被害人丙○○等語翔實等跡證，為其主要論據。
三、按犯罪事實應依證據認定之，無證據不得認定其犯罪事實，又不能證明被告犯罪
    者，應諭知無罪之判決，刑事訴訟法第一百五十四條、第三百零一條第一項分別
    定有明文。又按刑事訴訟法上所謂認定犯罪事實之證據，係指足以認定被告確有
    犯罪行為之積極證據而言，如未能發現相當證據或證據不足以證明，自不得以推
    測或擬制之方法，以為裁判之基礎，最高法院二十九年上字第三一０五號及四十
    年臺上字第八六號分別著有判例；認定不利於被告之事實，須依積極證據，苟積
    極證據不足為不利於被告事實之認定，即應為有利於被告之認定，更不必有何有
    利之證據，最高法院三十年上字第八一六號判例可資參照。次依最高法院四十年
    臺上字第八六號、七十六年臺上字第四九八六號判例意旨，認定犯罪事實，所憑
    之證據，雖不以直接證據為限，間接證據亦包括在內，然無論直接或間接證據，
    其為訴訟上之證明，須於通常一般之人均不致於有所懷疑，而得確信其為真實之
    程度者，始得據之為有罪之認定，倘其證明尚未達到此一程度，而有合理性懷疑
    之存在時，即無從為有罪之認定。次按偽造私文書罪，以捏造他人名義制作文書
    為構成要件之一，倘行為人冒用他人名義簽訂文書後，註明代簽性質，以明該他
    人簽名並非他人所親簽者，即與捏造他人名義之條件不合，自不負偽造文書之罪
    責。最高法院二十六年渝上字第一二五號判例及七十二年臺上字第七０八六號判
    決可資參酌。司法院七十五年五月八日（七五）廳刑一字第三八一號函覆臺高院
    一同此見解。合先敘明。
四、經查：本件被告丁○○於卷附八十六年九月二十七日冒用被害人丙○○名義與告
    訴人乙○○○簽訂之買賣契約書中，被告雖捏造被害人丙○○名義簽署「丙○○
    」之姓名，然復於「丙○○」之簽名下，明確註記「丁○○代」之字樣，以表明
    其所為之「丙○○」簽名並非被害人丙○○親自簽署，此據被告供明在卷，且經
    公訴人認定屬實。又本院經互核卷附被告丁○○，及該買賣契約書中「丁○○代
    」之字跡，以肉眼判斷兩者之運筆走勢、勾勒按納及筆跡結構、慣性等字體關連
    性及組織方式，顯可認定卷附買賣契約書中之「丙○○」及「丁○○代」等字跡
    ，均為被告丁○○所為。職是之故，揆諸首揭判例意旨及說明，被告丁○○雖有
    冒用被害人丙○○名義製作文書之行為，但因其另行註記代簽字樣，即與刑法偽
    造文書之定義及構成要件不相符合。易言之，被告丁○○之所為，並非刑法第二
    百十條偽造私文書罪所規範及科處之罪行甚明。此外，本院復查亦無其他直接或
    間接證據足以證明或補強被告有如公訴意旨指陳之犯行，揆諸右開判例意旨，被
    告犯罪嫌疑即有不足，不能證明其犯罪，爰依法為其無罪判決之諭知。
本案經檢察官林秋田到庭執行職務
中    華    民    國      九十一      年      七      月     二十五     日
                                  臺灣宜蘭地方法院刑事第二庭
                                                法  官  陳  嘉  年
右正本證明與原本無異。
如不服本判決，應於判決送達後十日內，向本院提出上訴狀。（應附繕本）
                                                書記官  詹  玉  惠
中    華    民    國      九十一      年      七      月     二十九     日
